---
title: "Limpio_prueba"
output: html_document
date: "2026-03-02"
---
## Librerías

```{r, echo = TRUE, message=FALSE}
library(rvest)
library(dplyr)
library(BatchGetSymbols)
library(ggplot2)
library(tidyr)
library(rlang)
library(quadprog)
library(readxl)
library(ggrepel)
library(knitr)
library(RColorBrewer)
library(ggthemes)
library(xtable)
library(lubridate)
library(tidyquant)
library(foreach)
library(PortfolioAnalytics)
library(quantmod)
library(PerformanceAnalytics)
library(timetk)
library(ggcorrplot)
library(ggrepel)
library(cluster)
library(factoextra)
library(caret)
```

## Descarga de acciones

Se descarga la información de las acciones de interes.

Asímismo, se selecciona la fecha de inicio, última fecha, frecuencia, el nombre de cada ticker y se guarda en un dataframe:

```{r, echo = TRUE, warning=FALSE}
primera_fecha <- "2025-07-01"
ultima_fecha <- "2025-12-31"

frecuencia <- "daily"

tickers <- c("AC.MX", "ALFAA.MX", "ALSEA.MX", "AMXB.MX", "ASURB.MX", "BBAJIOO.MX",
             "BIMBOA.MX", "BOLSAA.MX","CEMEXCPO.MX", "CHDRAUIB.MX", "CUERVO.MX", 
             "FEMSAUBD.MX","GAPB.MX", "GCARSOA1.MX", "GCC.MX", "GENTERA.MX", 
             "GFINBURO.MX", "GFNORTEO.MX", "GMEXICOB.MX", "GRUMAB.MX", "KIMBERA.MX", 
             "LABB.MX","LIVEPOLC-1.MX", "MEGACPO.MX", "OMAB.MX", "ORBIA.MX", 
             "PINFRA.MX", "Q.MX", "RA.MX", "TLEVISACPO.MX", "VESTA.MX", "WALMEX.MX")

descarga <- BatchGetSymbols(tickers = tickers,
                            first.date = primera_fecha,
                            last.date = ultima_fecha,
                            freq.data = frecuencia)

precios <- descarga$df.tickers
```

## Verificación de acciones descargadas

```{r}
empresas <- precios %>% dplyr::select(ticker) %>% unique()
empresas <- empresas$ticker
empresas
```

Se acomoda la información en un dataframe

```{r}
df_precios <- precios %>%
  dplyr::select(ref.date, price.adjusted, ticker) %>%
  pivot_wider(names_from = ticker, values_from = price.adjusted)

names(df_precios)[1] <- "Fecha"

num_acciones <- length(names(df_precios)) -1
nombres_acciones <- names(df_precios)[2:(num_acciones+1)]
nombres_genericos <- paste0("accion_", 1:num_acciones)
nombres_originales <- names(df_precios)[2:(num_acciones+1)]
names(df_precios)[2:(num_acciones+1)] <- nombres_genericos

for(i in 1:num_acciones){
  columna <- as.name(paste0("accion_",i))
  vector_precios <- dplyr::pull(df_precios[columna], columna)
  log_rendimientos <- c()
  for(j in 2:length(vector_precios)){
    log_rendimientos[j] <- log(vector_precios[j]/vector_precios[j-1])
  }
  df_precios <- df_precios %>% mutate(!! as.name(paste0("rendimiento_",i)) := log_rendimientos)
}

```

Se guardan los log-rendimientos de cada acción por fecha y sin fecha

```{r}
df_rendims_acciones <- df_precios %>% dplyr::select(Fecha, starts_with("rendimiento_")) %>%
  drop_na()

df_rendimientos <- df_precios %>% dplyr::select(starts_with("rendimiento_")) %>% drop_na()

```

Se guarda la correspondencia del nombre de las acciones con el nombre genérico

```{r}
df_nombres <- data.frame(nombres_originales = nombres_originales,
                         nombres_genericos = nombres_genericos,
                         rendims_genericos = names(df_rendimientos))
```

## Construcción de portafolio

De la pagina de Banxico, se obtiene el historico de las tasas cetes

```{r}
historico_cete <- read.csv("/Users/Arturo/Desktop/Cetes_enero18-nov24.csv")
```

Se ajusta el rendimiento libre de riesgo para datos semanales

```{r}
r_f <- ((mean(historico_cete$Valores) / 100 + 1)^(1 / 360)) - 1  # Convertir r_f diario 
```

##Construcción de portafolio óptimo usando PCA y clustering

MATRIZ DE RENDIMIENTOS Y ESTADÍSTICAS BASE

```{r}
# Convertir rendimientos a matriz
mat_rendimientos <- as.matrix(df_rendimientos)

# Estadísticas por acción
medias      <- colMeans(mat_rendimientos)
covarianza  <- cov(mat_rendimientos)
desv_est    <- apply(mat_rendimientos, 2, sd)

# Sharpe individual (anualizado 252 días)
sharpe_ind <- (medias * 252 - r_f * 252) / (desv_est * sqrt(252))

df_stats <- data.frame(
  accion        = nombres_originales,
  media_diaria  = medias,
  desv_diaria   = desv_est,
  sharpe        = sharpe_ind
)
print(df_stats)
```

PCA SOBRE RENDIMIENTOS

```{r}
pca_result <- prcomp(mat_rendimientos, scale. = TRUE, center = TRUE)

# Varianza explicada
var_explicada    <- pca_result$sdev^2 / sum(pca_result$sdev^2)
var_acumulada    <- cumsum(var_explicada)

# Gráfico de varianza explicada (scree plot)
df_var <- data.frame(
  PC          = 1:length(var_explicada),
  Individual  = var_explicada,
  Acumulada   = var_acumulada
)
```

Gráfica de varianza explicada por componentes principales

```{r}
ggplot(df_var, aes(x = PC)) +
  geom_bar(aes(y = Individual), stat = "identity", fill = "steelblue", alpha = 0.7) +
  geom_line(aes(y = Acumulada), color = "red", size = 1) +
  geom_point(aes(y = Acumulada), color = "red", size = 2) +
  geom_hline(yintercept = 0.80, linetype = "dashed", color = "darkgreen") +
  labs(title = "Varianza Explicada por Componente Principal",
       x = "Componente Principal", y = "Proporción de Varianza") +
  theme_minimal()
```

Componentes principales necesarias

```{r}
# Número de PCs que explican >= 80% de la varianza
n_pcs <- which(var_acumulada >= 0.80)[1]
cat("PCs necesarias para explicar 80% de varianza:", n_pcs, "\n")

# Cargas (loadings) de los primeros PCs
loadings_df <- as.data.frame(pca_result$rotation[, 1:min(n_pcs, 5)])
loadings_df$accion <- nombres_originales
print(loadings_df)
```

Biplot de las primeras 2 componentes

```{r}

scores_df <- as.data.frame(pca_result$x[, 1:2])

fviz_pca_var(pca_result,
             col.var    = "contrib",
             gradient.cols = c("#00AFBB", "#E7B800", "#FC4E07"),
             repel      = TRUE,
             title      = "PCA – Variables (Acciones)") +
  theme_minimal()
```

CLUSTERING SOBRE SCORES PCA

```{r}
# Usamos los scores de las n_pcs componentes para clusterizar
scores_pca <- pca_result$x[, 1:n_pcs]

# Clustering sobre las ACCIONES (transponer: acciones en filas)
loadings_pca <- pca_result$rotation[, 1:n_pcs]   # filas = acciones

# Determinar número óptimo de clusters (método del codo)
set.seed(123)
fviz_nbclust(loadings_pca, kmeans, method = "wss",
             k.max = 30) +
  labs(title = "Método del Codo – Número Óptimo de Clusters") +
  theme_minimal()
```


```{r}
# Número de clusters (ajusta según el codo observado)
k_optimo <- 4

set.seed(123)
km_result <- kmeans(loadings_pca, centers = k_optimo, nstart = 25, iter.max = 100)

# Asignar cluster a cada acción
df_clusters <- data.frame(
  accion_generica = nombres_genericos,
  accion          = nombres_originales,
  cluster         = km_result$cluster
)

cat("\nAcciones por cluster:\n")
print(df_clusters %>% arrange(cluster))
```


```{r}
# Visualización de clusters en espacio PCA
fviz_cluster(km_result,
             data          = loadings_pca,
             labelsize     = 8,
             repel         = TRUE,
             ellipse.type  = "convex",
             palette       = "Set2",
             ggtheme       = theme_minimal()) +
  labs(title = paste0("Clustering K-Means (k=", k_optimo, ") en espacio PCA")) +
  scale_shape_manual(values = rep(16, k_optimo))

# Mapa de calor de correlaciones coloreado por cluster
orden_cluster <- df_clusters %>% arrange(cluster) %>% pull(accion_generica)
idx_orden     <- match(orden_cluster, nombres_genericos)
cor_mat       <- cor(mat_rendimientos)[idx_orden, idx_orden]
colnames(cor_mat) <- rownames(cor_mat) <- df_clusters$accion[match(orden_cluster, df_clusters$accion_generica)]
```

Gráfico de correlaciones

```{r}
ggcorrplot(cor_mat,
           hc.order   = FALSE,
           type       = "lower",
           lab        = FALSE,
           tl.cex     = 7,
           colors     = c("#FC4E07", "white", "#00AFBB"),
           title      = "Correlaciones ordenadas por Cluster") +
  theme(axis.text.x = element_text(angle = 90, hjust = 1))
```

SELECCIÓN DE REPRESENTANTE POR CLUSTER

```{r}
representantes <- df_clusters %>%
  left_join(df_stats %>% mutate(accion_generica = nombres_genericos), 
            by = "accion_generica") %>%
  group_by(cluster) %>%
  slice_max(sharpe, n = 1, with_ties = FALSE) %>%
  ungroup()

# DEBUG: ver qué columnas existen
cat("Columnas en representantes:\n")
print(names(representantes))

cat("\nRepresentante seleccionado por cluster:\n")
print(representantes %>% dplyr::select(cluster, accion.x, sharpe))

acciones_seleccionadas <- representantes$accion_generica
nombres_seleccionados  <- representantes$accion.x
n_sel <- length(acciones_seleccionadas)
```

PORTAFOLIO ÓPTIMO (MÁXIMO SHARPE) CON QUADPROG

```{r}
# Sub-matrices para acciones seleccionadas
idx_sel     <- match(acciones_seleccionadas, nombres_genericos)
medias_sel  <- medias[idx_sel]
cov_sel     <- covarianza[idx_sel, idx_sel]

max_sharpe_portfolio <- function(mu, Sigma, rf, n_sim = 5000) {
  n <- length(mu)
  
  set.seed(42)
  pesos_sim  <- matrix(runif(n_sim * n), ncol = n)
  pesos_sim  <- pesos_sim / rowSums(pesos_sim)
  
  ret_sim    <- pesos_sim %*% mu * 252
  
  # Calcular varianza fila por fila para no agotar memoria
  riesgo_sim <- sqrt(sapply(1:n_sim, function(i) {
    p <- pesos_sim[i, ]
    t(p) %*% Sigma %*% p
  })) * sqrt(252)
  
  sharpe_sim <- (ret_sim - rf * 252) / riesgo_sim
  
  mejor_idx  <- which.max(sharpe_sim)
  pesos_mc   <- pesos_sim[mejor_idx, ]
  ret_obj    <- as.numeric(ret_sim[mejor_idx]) / 252
  
  # Refinamiento con quadprog
  Dmat <- 2 * Sigma
  dvec <- rep(0, n)
  Amat <- cbind(rep(1, n), mu, diag(n))
  bvec <- c(1, ret_obj, rep(0, n))
  meq  <- 1
  
  sol <- tryCatch(
    solve.QP(Dmat, dvec, Amat, bvec, meq = meq),
    error = function(e) NULL
  )
  
  if (!is.null(sol)) {
    pesos_opt <- sol$solution
    pesos_opt[pesos_opt < 1e-6] <- 0
    pesos_opt <- pesos_opt / sum(pesos_opt)
  } else {
    pesos_opt <- pesos_mc
  }
  
  ret_opt    <- sum(pesos_opt * mu) * 252
  riesgo_opt <- sqrt(t(pesos_opt) %*% Sigma %*% pesos_opt) * sqrt(252)
  sharpe_opt <- (ret_opt - rf * 252) / riesgo_opt
  
  list(
    pesos    = pesos_opt,
    retorno  = ret_opt,
    riesgo   = as.numeric(riesgo_opt),
    sharpe   = as.numeric(sharpe_opt),
    frontera = data.frame(retorno = as.numeric(ret_sim), 
                          riesgo  = riesgo_sim, 
                          sharpe  = as.numeric(sharpe_sim))
  )
}

resultado <- max_sharpe_portfolio(medias_sel, cov_sel, r_f)
```



```{r}
# Tabla de pesos
df_pesos <- data.frame(
  Accion  = nombres_seleccionados,
  Cluster = representantes$cluster,
  Peso    = round(resultado$pesos * 100, 2)
) %>% filter(Peso > 0.01)

cat("\n=== PORTAFOLIO ÓPTIMO (Máximo Sharpe) ===\n")
print(df_pesos)
cat(sprintf("\nRendimiento anualizado : %.2f%%\n", resultado$retorno * 100))
cat(sprintf("Riesgo anualizado  : %.2f%%\n", resultado$riesgo  * 100))
cat(sprintf("Sharpe ratio       : %.4f\n",   resultado$sharpe))
```

VISUALIZACIONES FINALES

```{r}
#Frontera eficiente + portafolio óptimo
frontera <- resultado$frontera

ggplot(frontera, aes(x = riesgo * 100, y = retorno * 100, color = sharpe)) +
  geom_point(alpha = 0.3, size = 0.8) +
  scale_color_gradient(low = "blue", high = "red", name = "Sharpe") +
  geom_point(aes(x = resultado$riesgo * 100, y = resultado$retorno * 100),
             color = "gold", size = 5, shape = 18) +
  annotate("text", x = resultado$riesgo * 100, y = resultado$retorno * 100,
           label = "Máx. Sharpe", vjust = -1, fontface = "bold", color = "black") +
  labs(title = "Frontera Eficiente – Portafolio PCA + Clustering",
       x     = "Rendimiento (%)",
       y     = "Riesgo (%)") +
  theme_minimal()
```

## Métricas de desempeño

Rendimiento diario del portafolio óptimo

```{r}
# Rendimientos diarios solo de las acciones seleccionadas
rendimientos_sel <- mat_rendimientos[, idx_sel]

# Vector de pesos óptimos
pesos_opt <- resultado$pesos

# Rendimiento diario del portafolio
rend_portafolio <- rendimientos_sel %*% pesos_opt

# Convertir a vector
rend_portafolio <- as.numeric(rend_portafolio)

# Crear dataframe con fechas
df_portafolio <- data.frame(
  Fecha = df_rendims_acciones$Fecha,
  Rendimiento = rend_portafolio
)

head(df_portafolio)

```

```{r}
# Rendimiento acumulado (usando log-returns)
df_portafolio$Rend_Acumulado <- exp(cumsum(df_portafolio$Rendimiento)) - 1

# Último rendimiento acumulado total
rendimiento_total <- tail(df_portafolio$Rend_Acumulado, 1)

cat("Rendimiento acumulado total del portafolio:", 
    round(rendimiento_total * 100, 4), "%\n")
```

Gráfica del rendimiento acumulado

```{r}
ggplot(df_portafolio, aes(x = Fecha, y = Rend_Acumulado)) +
  geom_line(size = 1, color = "darkblue") +
  labs(title = "Rendimiento Acumulado del Portafolio Óptimo (PCA + Clustering)",
       x = "Fecha",
       y = "Rendimiento acumulado") +
  theme_minimal()

```

## Indicadores del portafolio $\Pi$

Sharp-Ratio

```{r}
# Media y desviación diaria del portafolio
media_port   <- mean(rend_portafolio)
desv_port    <- sd(rend_portafolio)

# Sharpe anual (360 días)
sharpe_port <- (media_port * 360 - r_f * 360) / (desv_port * sqrt(360))

cat("Sharpe Ratio anual del portafolio óptimo:", 
    round(sharpe_port, 6), "\n")
```


Treynor-ratio

```{r}
# Descargar IPC
ipc_data <- BatchGetSymbols(tickers = "^MXX",
                            first.date = primera_fecha,
                            last.date = ultima_fecha,
                            freq.data = frecuencia)

ipc_precios <- ipc_data$df.tickers

df_ipc <- ipc_precios %>%
  dplyr::select(ref.date, price.adjusted) %>%
  arrange(ref.date)

# Log-rendimientos IPC
ipc_rend <- diff(log(df_ipc$price.adjusted))

# Alinear fechas
ipc_rend <- ipc_rend[!is.na(ipc_rend)]

df_mercado <- data.frame(
  Fecha = df_rendims_acciones$Fecha,
  Rend_IPC = ipc_rend
)
```

Se calcula la $\beta$

```{r}
# Alinear longitudes por seguridad
min_len <- min(length(rend_portafolio), length(df_mercado$Rend_IPC))

rp <- rend_portafolio[1:min_len]
rm <- df_mercado$Rend_IPC[1:min_len]

# Beta = Cov(Rp, Rm) / Var(Rm)
beta_port <- cov(rp, rm) / var(rm)

cat("Beta del portafolio:", round(beta_port, 6), "\n")
```

```{r}
# Media diaria del portafolio
media_port <- mean(rp)

# Treynor anualizado
treynor_port <- ((media_port * 360) - (r_f * 360)) / beta_port

cat("Treynor Ratio anualizado del portafolio:", 
    round(treynor_port, 6), "\n")
```

Sortino Ratio

```{r}
# Alinear datos (por seguridad)
min_len <- length(rend_portafolio)
rp <- rend_portafolio[1:min_len]

# Excess return diario
excess_ret <- rp - r_f

# Downside deviation (solo retornos negativos respecto a rf)
downside <- ifelse(excess_ret < 0, excess_ret, 0)

downside_dev <- sqrt(mean(downside^2))

# Sortino anualizado
sortino_port <- ((mean(rp) * 252) - (r_f * 252)) / (downside_dev * sqrt(252))

cat("Sortino Ratio anualizado del portafolio:", 
    round(sortino_port, 6), "\n")
```

##Gráfica comparativa

```{r}
# Rendimiento acumulado IPC (base 100)
df_mercado$Indice_IPC <- exp(cumsum(df_mercado$Rend_IPC))

# Asegurarnos que el portafolio también esté en base 100
df_portafolio$Indice_Portafolio <- exp(cumsum(df_portafolio$Rendimiento))
```

Unir el portafolio

```{r}
# Unir por fecha para garantizar alineación perfecta
df_comparacion <- df_portafolio %>%
  dplyr::select(Fecha, Indice_Portafolio) %>%
  inner_join(df_mercado %>% 
               dplyr::select(Fecha, Indice_IPC),
             by = "Fecha")
```

Formato largo

```{r}
df_long <- df_comparacion %>%
  pivot_longer(cols = c(Indice_Portafolio, Indice_IPC),
               names_to = "Serie",
               values_to = "Valor")
```

Gráfica

```{r}
ggplot(df_long, aes(x = Fecha, y = Valor, color = Serie)) +
  geom_line(size = 1.1) +
  labs(title = "Comparación de Rendimiento Acumulado\nPortafolio Óptimo vs IPC",
       x = "Fecha",
       y = "Índice",
       color = "") +
  theme_minimal() +
  scale_color_manual(values = c("Indice_Portafolio" = "darkblue",
                                "Indice_IPC" = "red"),
                     labels = c("IPC (^MXX)", "Portafolio PCA + Clustering"
                                ))
```

## Indicadores del IPC

Sharp- ratio

```{r}
# Rendimientos diarios del IPC
rm <- df_mercado$Rend_IPC

# Media y desviación diaria
media_ipc <- mean(rm)
desv_ipc  <- sd(rm)

# Sharpe anual (360 días)
sharpe_ipc <- (media_ipc * 360 - r_f * 360) / (desv_ipc * sqrt(360))

cat("Sharpe Ratio anual del IPC:", 
    round(sharpe_ipc, 6), "\n")
```

Treynor ratio

```{r}
treynor_ipc_simple <- (mean(rm) * 360) - (r_f * 360)

cat("Treynor IPC:", 
    round(treynor_ipc_simple, 6), "\n")
```

Sortino ratio

```{r}
# Rendimientos diarios del IPC
rm <- df_mercado$Rend_IPC

# Excess return diario respecto a rf
excess_ipc <- rm - r_f

# Downside (solo cuando es negativo)
downside_ipc <- ifelse(excess_ipc < 0, excess_ipc, 0)

# Downside deviation diaria
downside_dev_ipc <- sqrt(mean(downside_ipc^2))

# Sortino anual
sortino_ipc <- ((mean(rm) * 360) - (r_f * 360)) / 
                (downside_dev_ipc * sqrt(360))

cat("Sortino Ratio anualizado del IPC:", 
    round(sortino_ipc, 6), "\n")
```

Rendimiento acumulado del IPC

```{r}
# Rendimientos diarios IPC
rm <- df_mercado$Rend_IPC

# Rendimiento acumulado (log-returns)
acum_ipc <- exp(cumsum(rm)) - 1

# Agregar al dataframe
df_mercado$Rend_Acumulado_IPC <- acum_ipc

head(df_mercado)
```

Resultado

```{r}
rend_total_ipc <- tail(acum_ipc, 1)

cat("Rendimiento acumulado total del IPC en el periodo:",
    round(rend_total_ipc * 100, 4), "%\n")
```






