---
title: "Portafolio_2018-2025"
output:
  pdf_document: default
  html_document: default
date: "2025-08-04"
---

## Librerías

```{r, echo = TRUE, warning=FALSE}
library(ggplot2)
library(dplyr)
library(tidyr)
library(tidyquant)
library(PortfolioAnalytics)
library(quantmod)
library(PerformanceAnalytics)
library(timetk)
library(patchwork)
library(moments)
library(knitr)
library(dplyr)
```

## Descarga de acciones

Se descarga la información de las acciones de interes.

Asímismo, se selecciona la fecha de inicio, última fecha, frecuencia, el nombre de cada ticker y se guarda en un dataframe:

```{r, echo = TRUE, warning=FALSE}
primera_fecha <- "2018-01-01"
ultima_fecha <- "2025-07-30"

frecuencia <- "daily"

tickers <- c("AC.MX", "ALFAA.MX", "ALSEA.MX", "AMXB.MX", "ASURB.MX", "BBAJIOO.MX",
             "BIMBOA.MX", "BOLSAA.MX","CEMEXCPO.MX", "CHDRAUIB.MX", "CUERVO.MX", 
             "FEMSAUBD.MX","GAPB.MX", "GCARSOA1.MX", "GCC.MX", "GENTERA.MX", 
             "GFINBURO.MX", "GFNORTEO.MX", "GMEXICOB.MX", "GRUMAB.MX", "KIMBERA.MX", 
             "LABB.MX","LIVEPOLC-1.MX", "MEGACPO.MX", "OMAB.MX", "ORBIA.MX", 
             "PINFRA.MX", "Q.MX", "RA.MX", "TLEVISACPO.MX", "VESTA.MX", "WALMEX.MX")

descarga_precios <- tickers %>%
  tq_get(get  = "stock.prices",
         from = primera_fecha,
         to = ultima_fecha)

precios <- descarga_precios$df.tickers
```

##Log-rendimientos

Se calculan los log-rendimientos de cada uno:

```{r, echo=TRUE, warning=FALSE}
descarga_precios <- descarga_precios %>% group_by(symbol)
rendimientos_activos <- descarga_precios %>%
    tq_transmute(select     = adjusted,
                 mutate_fun = periodReturn,
                 period     = "daily",
                 type       = "log",
                 col_rename = "returns")
```

##Descriptivos

Se calculan los descriptivos: media, mediana, desviación estándar, skewness, kurtosis, mínimo, máximo:

```{r, echo=TRUE, warning=FALSE}
descrip_activos <- rendimientos_activos %>% summarise(Media = mean(returns),
                                   Mediana = median(returns),
                                   Desviación = sqrt(var(returns)),
                                   Asimetría = moments::skewness(returns),
                                   Curtosis = moments::kurtosis(returns),
                                   Mínimo = min(returns),
                                   Máximo = max(returns))

descrip_activos
```


## Verificación de acciones descargadas

```{r}
empresas <- descarga_precios %>% dplyr::select(symbol) %>% unique()
empresas <- empresas$symbol
empresas
```

##IPC

Descarga de precios

```{r}
primera_fecha_IPC <- "2018-01-01"
ultima_fecha_IPC <- "2025-07-30"

frecuencia_IPC <- "daily"

ticker_IPC <- c("^MXX") 
descarga_precio_IPC <- ticker_IPC %>%
  tq_get(get  = "stock.prices",
         from = primera_fecha_IPC,
         to = ultima_fecha_IPC)

```


```{r}
descarga_precio_IPC %>% head()
```

Log-rendimientos del IPC

```{r}
descarga_precio_IPC <- descarga_precio_IPC %>% group_by(symbol)
rendimiento_IPC <- descarga_precio_IPC %>%
    tq_transmute(select     = adjusted,
                 mutate_fun = periodReturn,
                 period     = "daily",
                 type       = "log",
                 col_rename = "returns")
```

Rendimiento acumulado del IPC

```{r}
rendimiento_total_IPC <- rendimiento_IPC %>%
  summarise(rendimiento_acumulado_total = exp(sum(returns)) - 1)

rendimiento_total_IPC
```

Descriptivos del IPC

```{r}
descrip_IPC <- rendimiento_IPC %>% summarise(media = mean(returns),
                                   mediana = median(returns),
                                   desviacion = sqrt(var(returns)),
                                   asimetria = moments::skewness(returns),
                                   curtosis = moments::kurtosis(returns),
                                   minimo = min(returns),
                                   maximo = max(returns))
```

```{r}
descrip_IPC
```

Precio histórico, donde se recalca el periodo de pandemia

```{r}
tick <- "^MXX"
descarga_precio_IPC %>% dplyr::filter(symbol == tick) %>%
  ggplot() +
  geom_rect(aes(xmin = as.Date("2020-01-01"),
                xmax = as.Date("2022-01-01"),
                ymin=-Inf, ymax=Inf), fill = "thistle1", alpha = 0.1) +
  geom_line(aes(x = date, y = adjusted), color = "navyblue") +
  ggtitle(paste0("Precios históricos de ", tick)) + xlab("") + ylab("Precio ajustado") +
  theme_light()
```



Plot de rendimientos, donde se recalca el periodo de pandemia

```{r}
tick <- "^MXX"
rendimiento_IPC %>% dplyr::filter(symbol == tick) %>%
  ggplot(aes(x = date, y = returns)) +
  geom_rect(aes(xmin = as.Date("2020-01-01"),
                xmax = as.Date("2022-01-01"),
                ymin=-Inf, ymax=Inf), fill = "thistle1", alpha = 0.1) +
    geom_line(color = "navyblue") +
    geom_hline(yintercept = 0, color = "red") +
    scale_y_continuous(labels = scales::percent) +
  ggtitle(paste0("Rendimiento histórico de ", tick)) +
  xlab("") + ylab("") +
  theme_light()
```





##IPC fecha 01-07-2025 al 31-12-2025

Descarga del IPC con la nueva fecha

```{r}
primera_fecha_IPC2 <- "2025-07-01"
ultima_fecha_IPC2 <- "2025-12-30"

frecuencia_IPC2 <- "daily"

ticker_IPC2 <- c("^MXX") 
descarga_precio_IPC2 <- ticker_IPC2 %>%
  tq_get(get  = "stock.prices",
         from = primera_fecha_IPC2,
         to = ultima_fecha_IPC2)

```

Comprobación

```{r}
descarga_precio_IPC2 %>% head()
```

Log-Rendimiento del IPC

```{r}
descarga_precio_IPC2 <- descarga_precio_IPC2 %>% group_by(symbol)
rendimiento_IPC2 <- descarga_precio_IPC2 %>%
    tq_transmute(select     = adjusted,
                 mutate_fun = periodReturn,
                 period     = "daily",
                 type       = "log",
                 col_rename = "returns")
```

Rendimiento acumulado

```{r}
# Rendimientos acumulados diarios
rendimiento_acumulado_IPC2 <- rendimiento_IPC2 %>%
  mutate(cum_log_return = cumsum(returns),
         cum_return = exp(cum_log_return) - 1)

head(rendimiento_acumulado_IPC2)
```

```{r}
rendimiento_total_IPC2 <- rendimiento_IPC2 %>%
  summarise(rendimiento_acumulado_total = exp(sum(returns)) - 1)

rendimiento_total_IPC2
```

De la pagina de Banxico, se obtiene el historico de las tasas cetes

```{r}
historico_cete <- read.csv("/Users/Arturo/Desktop/Cetes_enero18-nov24.csv")
```

Se ajusta el rendimiento libre de riesgo para datos semanales

```{r}

r_f <- ((mean(historico_cete$Valores) / 100 + 1)^(1 / 360)) - 1  
# Convertir r_f diario
```


Sharp-Ratio del IPC
```{r}

sharpe_IPC2 <- rendimiento_IPC2 %>%
  summarise(
    mean_return = mean(returns),
    sd_return   = sd(returns),
    sharpe_ratio = (mean_return - r_f) / sd_return
  )

sharpe_IPC2

```


Treynor-Ratio del IPC 

```{r}
treynor_IPC2 <- rendimiento_IPC2 %>%
  summarise(
    mean_return = mean(returns),
    treynor_anual = ((mean_return * 360) - r_f) / 1
  )

treynor_IPC2
```

Sortino-Ratio del IPC

```{r}
sortino_IPC <- rendimiento_IPC2 %>%
  summarise(
    mean_return = mean(returns),
    
    # downside desviation
    downside_sd = sd(ifelse(returns < r_f,
                            returns - r_f,
                            NA),
                     na.rm = TRUE),
    
    sortino_anual = ((mean_return * 360) - r_f*360) /
                     (downside_sd * sqrt(360))
  )

sortino_IPC
```

```{r}
SortinoRatio(rendimiento_IPC2$returns,
             MAR = r_f) * sqrt(360)
```






